【裁判字號】    89,重訴,1354
【裁判日期】    891229
【裁判案由】    清償借款
【裁判全文】
臺灣臺北地方法院民事判決  八十九年度重訴字第一三五四號
    原      告    中興商業銀行股份有限公司
    法定代理人    戊○○
    訴訟代理人    己○○
                  丙○○
                  送達代收人  .
                              .
    被      告    乙○○                        住台北市○○路○段一六五巷
                              .
    訴訟代理人    陳峰富律師
    複  代理人    丁○○                        住台北市○○○路○段一○二
                              .
                  甲○○      .
                  蘇文生律師
                  蘇飛健律師
                  王雪娟律師
                  滕澤衍律師
    被      告    曾榮振律師即張朝翔、張朝喨之破產管理人
                                                住台北市○○○路○段一八○?
                              .
                  王金來會計師即張朝翔、張朝喨之破產管理人
                                                住台北市○○路○段三三三號
                              .
    兼右二人共同
    訴訟代理人    潘正雄律師即張朝翔、張朝喨之破產管理人
                              .
    右三人共同複
    訴訟代理人    李郁芬律師
                  林佑珊                        住台北市大安區○○○路○段
                              .
                  柯劭臻      .
右當事人間請求清償借款事件，本院判決如左：
    主    文
被告乙○○應給付原告新臺幣陸仟萬元，及自民國八十七年十月二十三日起至清償日
止，按年息百分之八點六計算之利息，並自民國八十七年十一月二十四日起至清償日
止，逾期在六個月以內者，按上開利率百分之十，逾期超過六個月者，按上開利率百
分之二十計算之違約金。
確認破產人張朝翔、張朝喨就被告乙○○對原告所負第一項債務之連帶保證關係存在
。
訴訟費用由被告負擔。
本判決第一項於原告以新台幣貳仟萬元為被告供擔保後，得假執行。但被告乙○○如
於假執行程序實施前，以新台幣陸仟萬元為原告預供擔保，得免為假執行。
    事      實
甲、原告方面：
一、聲明：
（一）被告乙○○應給付原告新臺幣陸仟萬元，及自民國八十七年十月二十三日起至
      清償日止，按年息百分之八點六計算之利息，並自民國八十七年十一月二十四
      日起至清償日止，逾期在六個月以內者，按上開利率百分之十，逾期超過六個
      月者，按上開利率百分之二十計算之違約金。
（二）確認破產人張朝翔、張朝喨就被告乙○○對原告所負第一項債務之連帶保證關
      係存在。
（三）願供擔保請准就第一項之請求宣告假執行。
二、陳述：
（一）按銀行因業務或財務狀況顯著惡化，不能支付其債務或有損及存款人利益之虞
      時，中央主管機關得勒令停業並限期清理、停止其一部業務、派員監管或接管
      、或為其他必要之處置，並得洽請有關機關限制其負責人出境。中央主管機關
      於派員監管或接管時，得停止其股東會、董事或監察人全部或部分職權。前二
      項監管或接管辦法，由中央主管機關定之，銀行法第六十二條第一至三項著有
      明文，是該法用意無非避免銀行業務或財務繼續惡化，並希冀由監管人之監管
      ，使銀行經營步入常軌，以保障存款人之權益及穩定金融環境。查原告之董事
      、監察人前於八十九年四月二十八日因故經主管機關依法停止職權，並指定中
      央存款保險公司（下稱：中央存保公司）為監管人行使原告之董事、監察人職
      權，組成監管小組，執行監管任職，並由戊○○為該小組之召集人，是原告銀
      行之主管機關財政部應得指定特定人行使受監管銀行之董事、監察人之職權，
      又依金融機構監管接管辦法第三條之規定：「財政部於監管或接管時，得指派
      適當機關（機構）或人員為監管人或接管人，執行監管或接管職務。監管人或
      接管人為執行前項任務，得遴選人員或報請財政部派員或調派其他機關( 機構
       )人員，組成監管小組或接管小組。」，是財政部自可命監管人組成監管小組
      以執行監管任務。再按，「監管人之職務如左：一、監督及輔導改善業務經營
      方針。二、監督及輔導業務及財務缺失之改善。三、監督及輔導應收債權之確
      保。四、監督資產、權狀、憑證、合約及權利證書之控管。五、監督及輔導對
      資產提列備抵損失或轉列呆帳。六、監督及輔導營業帳目之處理及財務報表之
      編製。七、監督及輔導營業帳目及處理及財務報表之編製。八、監督反及輔導
      授信與投資案件之審核及負債之管理。九、監督及輔導辦理票據交換及有關事
      項之聯繫。十、要求董事會更換經理人。十一、列席董事會、監察人會議及股
      東會，提出意見。十二、要求監察人行使職務。十三、辦理第十一條所定事項
      。十四、其他經財政部指定或交辦之事項。」（金融機構監管接管辦法第八條
      參照），是依該條第十四款既定有監管人之職務包括其他經財政部指定或交辦
      之其他事項，故於被監管機構之董事、監察人被停止全部職權時，財政部得命
      監管人行使被監管人之董事、監察人之職權，則戊○○既為監管小組之召集人
      ，對內、對外代行原告原董事、監察人為一切行為，故依法自有權代表原告實
      施本案之訴訟權，是原告本件乃以戊○○為原告之法定代理人提起本件訴訟，
      合先敘明。
（二）被告乙○○於民國八十七年三月三十日邀同張朝翔、張朝喨為連帶保證人，向
      原告借用六千萬元，約定利息按年利率百分之八點六計息，嗣後隨原告基本放
      款利率調整，並約定利息按月繳納，本金到期一次清償，如未依約履行時，即
      喪失期限利益，視為全部到期，除仍按上開利率計息外，逾期在六個月以內者
      ，按上開利率百分之十，逾期超過六個月者，按上開利率百分之二十計算違約
      金。詎被告自八十七年十月二十三日起即未再繳納利息，迭經催討置之不理，
      依約視為全部到期，尚欠本金六千萬元及利息、違約金未獲清償，為此依消費
      借貸及連帶保證之法律關係提起本訴。
（三）又當事人受破產之宣告者，關於破產財團之訴訟程序，在依破產法有承受訴訟
      人或破產程序終結以前當然停止，民事訴訟法第一百七十四條著有明文。再破
      產人於受破產宣告後，所有財產屬於破產財團，破產人對其財產即已失其獨自
      處分之權，如第三人對於破產人之財產上主張權利，亦須對於破產管理人為之
      ；破產人因破產之宣告，對於應屬破產財團之財產喪失其管理及處分權，於破
      產財團之訴訟即無訴訟實施權，其喪失之管理及處分權既由破產管理人行之，
      此項訴訟自應以破產管理人為原告或被告，當事人始為適格（ 最高法院十九年
      上字第二八一號判例、二十七年上字第二七四○號判例意旨參照），查張朝翔
      、張朝喨業於八十九年六月三十日經鈞院宣告破產，依法就本案訴訟已無實施
      權，乃以張朝翔、張朝喨之破產管理人曾榮振律師、潘正雄律師及王金來會計
      師為被告提起本件訴訟。
（四）按稱消費借貸者，謂當事人約定，一方移轉金錢或其他替代物之所有權於他方
      ，他方以種類、品質、數量相同之物返還之契約；借用人應於約定期限內，返
      還與借用物種類、品質、數量相同之物，此觀民法修正前第四百七十四條暨第
      四百七十八條第一項之規定自明。查被告乙○○就系爭借款契約所簽署之姓名
      真正並不否認，且亦自認其確有向原告為借款，足見本件當事人間確有借款之
      合意，再「民法第四百七十五條固規定消費借貸款因金錢或其他代替物之交付
      而生效力，然所謂交付，並不限於親手授受，若借用人貸與人間另有合意，由
      貸與人將借款存入借款人之活期存款戶，並已存入時，即發生交付效力（最高
      法院七十五年度臺上字第一五八八號民事判決參照），是原告於被告申辦本件
      系爭借款時，既依兩造之合意，悉數將借款撥入被告乙○○於原告所轄東門分
      行所開立之帳戶內，則依前開判例意旨應認系爭借款確已交付被告乙○○，實
      不待言。
（五）按表意人與相對人通謀而為虛偽意思表示者，其意思表示無效。但不得以其無
      效，對抗善意第三人。虛偽意思表示，隱藏他項法律行為者，適用關於該項法
      律行為之規定，民法第八十七條著有明文。查被告乙○○於借得本件款項後，
      既陸續依約繳還本息，迄至八十七年十一月止，足見被告乙○○確自始知悉借
      款契約之有效存在，否則當無須依約繳還本息常達半年餘，且兩造間既有借款
      合意，即難認兩造間於借款之合意有何通謀虛偽意思表示之行為，則兩造間既
      皆有借款之真意，自非得逕認無效，是兩造間就系爭借款契約應無任何通謀虛
      偽意思表示之情事，退一步言之，縱認被告乙○○所辯其所得款項係用以購買
      原告銀行股票俾供原告董事、監察人用以確保其等對於原告銀行之經營主導權
      ，惟究與本件借款無關，而應屬二個不同之法律關係，蓋被告乙○○既已自認
      向原告借款，故其所得借款，一者其用途，本非關借貸契約之成立生效與否，
      二者亦非原告所得干涉，被告乙○○既願與其所稱原告董事、監察人各人間私
      法上契約關係，要不能遽認原告承辦本件借貸授信案之職員亦知及有與被告就
      系爭借款契約通謀虛偽之意思表示情事。
（六）再被告乙○○另辯稱其以本件借款所購得之股票業由原告職員如數收回云云，
      惟被告乙○○於本件借款既無提供任何財產作為擔保，故兩造於被告乙○○取
      得借款及股票後，合意將該批原告銀行所發生之股票保管於原告銀行借款之營
      業所，即原告銀行東門分行處，俾作為原告債權保障，實非如被告所稱已有取
      回或移轉權利之情事。再者，如其所稱該批股票用作其為原告董事、監察人為
      確保得以主導銀行經營權之用途，且稱該批股票業已收回乙節為真，然此僅得
      證明被告借得款項後之用途，並非得遽認就本件借款關係有何通謀之情，是被
      告既已取得借款，且於事後又未依約清償，原告自得依約對其等請求返還全部
      借款，殆屬無疑。
（七）另確認法律關係之訴，非原告有即受確認判決之法律上利益者，不得提起之；
      確認證書真偽或法律關係基礎事實存否之訴，亦同。民事訴訟法第二百四十七
      條第一項定有明文。次按所謂「即受確認判決之法律上利益，係指因法律關係
      之存否不明確，致原告在私法上之地位有受侵害之危險，而此項危險得以對於
      被告之確認判決除去之者而言，故確認法律關係成立或不成立之訴，苟具備前
      開條件，即得謂有即受確認判決之法律上利益。」「所謂即受確認判決之法律
      上利益，係指法律關係之存否不明確，原告主觀上認其法律上之地位有不安之
      狀態存在。且此種不安之狀態，能以確認判決將之除去者而言」（最高法院四
      十二年度台上字第一○三一號判例、七十年度台上字第六四七號判決參照）。
      再按「積極確認之訴，只須主張權利之存在者對於否認其主張者提起，當事人
      即為適格。否認之人有數人者，除有必須合一確定之情形外，無強令原告對於
      否認人全體提起確認之訴之法律上理由」「確認之訴，若係就訴訟標的之權利
      或法律關係之成立或存在與否不明確而有爭執，認為有求確認判決之必要，亦
      所謂有即受確認判決之法律上利益時，即得提起，並以其利害關係相對立而有
      爭執該權利或法律關係之人被告者，其當事人即為適格，殊不以該權利或法律
      關係之主體為限。至有無即受確認判決之法律上利益，則應依現實狀態而為判
      斷（最高法院六十年台上字第四八一六號判例、七十六年度台上字第二四二號
      判決參照）。查破產人張氏兄弟於八十九年六月三十日經鈞院宣告破產在案，
      原告雖於八十九年七月間提起本件訴訟，惟因破產人張氏兄弟之破產管理人於
      訴外業就原告及其他債權銀行對張氏兄弟之債權向破產法院聲明異議，致使原
      告就其等債權有難以確保之不安與危險，再者，張氏兄弟之破產管理人就本件
      訴訟就主債務人即被告乙○○對原告所負債務之連帶保證關係不否認，然仍引
      主債務人所提本件係通謀虛偽意思表示，消費借貸關係無效不存在等情，主張
      主債務既不存在，則其連帶保證債務亦失所附麗而不存在。綜此，原告因有破
      產人張氏兄弟之破產管理人於破產程序上之異議事實，且如主債務人之主張屬
      實，實對張氏兄弟之連帶保證債權之債權人地位有受侵害之危險，再者，如原
      告得以積極確認對張氏兄弟之連帶保證債權存在，亦可除去上開破產管理人於
      程序上所為造成原告法律上之地位不安狀態之行為，實有即受確認判決之法律
      上利益。
三、證據：提出本票影本一件、中興商業銀行授信戶授信往來查詢申請單影本一件、
    中興商業銀行放款交易明細查詢申請單影本一件、授信約定書影本三件、授信申
    請書及徵信報告表影本各一件、原告公司變更登記事項卡一份、財政部八十九年
    四月二十八日臺財融第八九七三○八四三號函影本一件、財政部八十九年四月二
    十八日臺財融第八九七三○八三七號函影本一件、財政部八十九年十月二十四日
    台財融第八九七五七九一三號函影本一件、臺灣高等法院八十九年度抗字第二五
    五七號民事裁定影本一件、中興商業銀行股份有限公司股票影本一件、本院八十
    九年度重訴字第一三五五號判決書影本一件為證。
乙、被告方面：
一、被告乙○○方面：
（一）聲明：１、原告之訴駁回。
２、如受不利判決，願供擔保請准宣告免為假執行。
（二）陳述：
  １、查兩造之所以會發生債權債務糾紛，乃源於原告於八十七年間因董、監事改選
      等因素，為求能掌控董、監事席位，以遂其保有公司之經營主導權，乃由原告
      與禾豐集團當時之負責人張朝翔、張朝喨約定，由原告銀行提供資金，於八十
      七年三、四月間，在原告銀行股價每股約十八元，分別由禾豐集團之員工即被
      告及訴外人張恩得、吳瑞芳、金友辰，分別購買共計一千四百萬股之股份（分
      別以張恩得名義購買三百四十九萬六千股；以乙○○名義購買三百六十萬九千
      股；以金友辰名義購買三百四十三萬五千股；以吳瑞芳名義購買三百四十六萬
      股），而前項股票之購買財源，係由原告銀行指示其東門分行於八十七年三、
      四月間以信用貸款之方式，分別提供予張恩得、金友辰、吳瑞芳及被告等四人
      共計二億五千萬元，再用前開個人名義購入上述股票，嗣原告再指示當時任職
      於原告東門分行之職員張友鐘於八十七年四月十三日至二十八日之間陸續取回
      該股票，是兩造間並無任何其他借貸或負債之情形存在。
  ２、按表意人與相對人通謀而為虛偽意思表示者，其意思表示無效，民法第八十七
      條第一項前段著有明文，查本件被告之所以向原告銀行借貸款項，乃因原告銀
      行與張朝翔、張朝喨通謀，利用被告名義虛偽訂立本件之借貸契約，企圖以魚
      目混珠之方式，避人耳目（防主管機關追查）之方式，以遂其掌控原告公司之
      經營權，及事後被告亦將股票交還之情形觀之，兩造所訂立之本件借貸契約確
      有通謀虛偽意思表示存在，是依前開民法第八十七條規定，依法應為無效，縱
      或兩造間因此而隱藏有其他法律行為，惟其亦係另一法律關係之問題，本件無
      效借貸之法律關係當不因此而受其影響，是本件兩造間既無借貸之法律關係存
      在，原告起訴請求被告清償借款，自無理由。
  ３、再本件借款本息向由張朝翔、張朝喨負責繳還，要與被告乙○○無涉，且依原
      告所陳，被告僅繳納利息至八十七年十月止即未繳納，究其原因，實由於國產
      汽車於八十七年十一月間發生財務危機，張氏兄弟無力繳納利息所致，是本件
      借款利息既非由被告乙○○所繳納，本件借貸契約乃出於通謀虛偽意思表示，
      要屬無疑。再本件借貸既為一信用貸款，則被告不論貸款前或貸款後，均無提
      供擔保之必要，且被告乙○○亦從未就取回股票事宜與原告銀行有任何合意，
      是原告稱其取回股票係為作為債權擔保一事，委無理由，是本件兩造並無借貸
      之法律關係存在，原告起訴請求被告清償借款，自無理由。
（三）證據：提出張友鐘簽收股票憑條影本一紙、中興商業銀行東門分行徵信報告影
      本一件、經濟日報八十七年十一月四日影本一件、聯合報八十七年十一月五日
      影本一件、中興商業銀行授信申請書影本一件為證。
二、被告曾榮振律師、潘正雄律師、王金來會計師即張朝翔、張朝喨之破產管理人方
    面：
（一）聲明：
    １、駁回原告之訴。
    ２、如受不利判決，願供擔保請准宣告免為假執行。
（二）陳述：
    １、查本件被告張朝翔、張朝喨二人業於八十九年六月三十日經裁定宣告破產，
        並以八十九年執破字第四號裁定選任曾榮振律師、潘正雄律師及王金來會計
        師為破產管理人，爰依民事訴訟法第一百七十五條第一項及第一百七十六條
        之規定聲明承受訴訟。
    ２、就破產人張氏兄弟為本件被告乙○○與原告間借貸債務之連帶保證人乙節不
        爭執，惟主債務人所有之抗辯，保證人得主張之，民法第七百四十二條明白
        規定。本件依主債務人被告乙○○所稱原告與被告乙○○間並無系爭借貸關
        係存在，則原告與主債務人既無債權債務關係存在，破產人張氏兄弟當無庸
        負連帶保證之責。
    ３、按破產債權非依破產程序，不得行使，破產法第九十九條定有明文，乃使破
        產人之全體債權人，除法律別有規定外，得就屬於破產財團之財產，受平均
        之分配。倘原告請求被告賠償之部分，係屬於破產債權，此部分訴訟即難謂
        權利保護要件無欠缺，是以債權人就破產債權對於破產管理人提起訴訟，應
        認係欠缺權利保護要件，應依民事訴訟法第二百四十九條第二項之規定逕以
        判決駁回其訴。原告對於破產人張氏兄弟之上開債權既在破產宣告前成立，
        即屬破產債權，揆諸首揭規定，僅得依破產程序行使權利，自不得同時另以
        訴訟方式或其他法律程序行使其權利，則原告就上開破產債權對於破產管理
        人起訴，顯欠缺權利保護之要件，應予駁回。
（三）證據：提出本院八十八年破字第三十六號裁定書影本一件、八十九年執破字第
      四號裁定書影本一件為證。
丙、依職權調閱本院八十九年度重訴字第一三五五號卷宗。
    理      由
甲、程序方面：
一、查財政部於八十九年四月二十八日以臺財融字第八九七三○八四三號發函予原告
    ：「貴行因辦理授信核貸業務有重大缺失．．．．，爰指定中央存款保險公司為
    監管人，．．．．監管期間，貴行董事及監察人職權應予停止，相關職權由監管
    人行使之」，足認財政部業已將原告銀行董事及監察人代表公司之有關權限( 含
    訴訟權 )一併移轉於監管人，再依銀行法第六十二條所訂定之「金融機構監管接
    管辦法」第八條第十四款關於監管人職權之規定：「其他經財政部指定或交辦之
    事項。」由該「概括條款」觀之，該款顯係例示規定，並非表示未於該條第一款
    至第十三款明列之事項，監管人即不得從事，且財政部既已停止原告銀行所有董
    事監察人職權，則若不賦予其選任之監管人得以行使董事等職權，顯無從持續經
    營公司事務，是前開財政部函提及「相關職權由監管人行使之」等語，及八十九
    年十月二十四日以台財融第0000000號發函予原告：「為穩定貴行之後續
    經營，本部八十九年四月二十八日台財融字第八九七三○八四三號函有關指定中
    央存款保險公司監管貴行之期限予以延長六個月，監管期間貴行董事及監察人職
    權仍予停止，相關職權續由監管人行使之。」可證財政部業已指定監管人代替行
    使原告銀行董事監察人之職權，監管人自得為原告之法定代理人，是監管小組之
    召集人戊○○既為財政部所指定代表公司執行職務之自然人，依法自有代表中央
    存款保險公司執行原告銀行法定代理人職務之權限，故原告起訴時列原告銀行監
    管小組召集人戊○○為原告銀行之法定代理人，並無違誤，合先敘明。
二、又按當事人受破產之宣告者，關於破產財團之訴訟程序，在依破產法有承受訴訟
    人或破產程序終結以前當然停止，民事訴訟法第一百七十四條著有明文。再破產
    人於受破產宣告後，所有財產屬於破產財團，破產人對其財產即已失其獨自處分
    之權，如第三人對於破產人之財產上主張權利，亦須對於破產管理人為之；破產
    人因破產之宣告，對於應屬破產財團之財產喪失其管理及處分權，於破產財團之
    訴訟即無訴訟實施權，其喪失之管理及處分權既由破產管理人行之，此項訴訟自
    應以破產管理人為原告或被告，當事人始為適格（最高法院十九年上字第二八一
    號及二十七年上字第二七四○號判例意旨參照）。查張朝翔、張朝喨業於八十九
    年六月三十日經本院宣告破產，並選任曾榮振律師、潘正雄律師及王金來會計師
    為兩人之破產管理人，業經原告提出本院八十九年度執破字第四號民事裁定及公
    告為證，則原告以張朝翔、張朝喨之破產管理人曾榮振律師、潘正雄律師及王金
    來會計師為被告提起本件訴訟，核無不合。
乙、得心證之理由：
一、本件原告起訴主張被告乙○○於八十七年三月三十日邀同張朝翔、張朝喨為連帶
    保證人，向原告借用六千萬元，約定利息按年利率百分之八點六計息，嗣後隨原
    告基本放款利率調整，並約定利息按月繳納，本金到期一次清償，如未依約履行
    時，即喪失期限利益，視為全部到期，除仍按上開利率計息外，逾期在六個月以
    內者，按上開利率百分之十，逾期超過六個月者，按上開利率百分之二十計算違
    約金。詎被告自八十七年十月二十三日起即未再繳納利息，迭經催討置之不理，
    依約視為全部到期，尚欠本金六千萬元及利息、違約金未獲清償，因本於消費借
    貸及連帶保證之法律關係，請求被告乙○○清償如主文第一項所示之借款本金、
    利息及違約金。並請求確認破產人張朝翔、張朝喨就被告乙○○對原告所負第一
    項債務之連帶保證關係存在。
    被告乙○○則以：原告於八十七年間因董、監事改選等因素，為求能掌控董、監
    事席位，乃由原告與禾豐集團負責人張朝翔、張朝喨約定，由原告銀行指示其所
    屬東門分行於八十七年三、四月間以信用貸款之方式，提供被告乙○○六千萬元
    ，再以被告乙○○名義購買原告銀行三百六十萬九千股數股票，嗣原告並指示當
    時任職於原告東門分行之職員張友鐘取回該股票，足見兩造間所訂立系爭借貸契
    約有通謀虛偽意思表示情事，依民法第八十七條規定，依法應為無效，原告起訴
    請求被告乙○○清償系爭借款顯無理等語；被告曾榮振律師、潘正雄律師、王金
    來會計師即張朝翔、張朝喨之破產管理人則以：就破產人張氏兄弟為本件被告乙
    ○○與原告間借貸債務之連帶保證人乙節不爭執，惟主債務人被告乙○○既抗辯
    原告與其間並無系爭借貸關係存在，則原告與主債務人既無債權債務關係存在，
    破產人張氏兄弟當無庸負連帶保證之責。又破產債權非依破產程序，不得行使，
    破產法第九十九條定有明文，乃使破產人之全體債權人，除法律別有規定外，得
    就屬於破產財團之財產，受平均之分配。原告對於破產人張氏兄弟之上開債權既
    在破產宣告前成立，即屬破產債權，僅得依破產程序行使權利，自不得同時另以
    訴訟方式或其他法律程序行使其權利，原告就上開破產債權對於破產管理人起訴
    ，顯欠缺權利保護之要件，應依民事訴訟法第二百四十九條第二項之規定逕以判
    決駁回其訴等語，資為抗辯。
二、查原告主張被告乙○○於八十七年三月三十日邀同張朝翔、張朝喨為連帶保證人
    ，向原告借用六千萬元，約定利息按年利率百分之八點六計息，嗣後隨原告基本
    放款利率調整，並約定利息按月繳納，本金到期一次清償，如未依約履行時，即
    喪失期限利益，視為全部到期，除仍按上開利率計息外，逾期在六個月以內者，
    按上開利率百分之十，逾期超過六個月者，按上開利率百分之二十計算違約金。
    詎被告自八十七年十月二十三日起即未再繳納利息，迭經催討置之不理，依約視
    為全部到期，尚欠本金六千萬元及利息、違約金未獲清償之事實，業據提出本票
    、授信戶授信往來查詢申請單、放款交易明細查詢申請單、授信約定書、授信申
    請書、徵信報告表等件為證，且為被告乙○○不否認前開文件之真正，則原告主
    張兩造間存有金錢借貸之關係，即非無據。被告乙○○雖辯稱其僅係借名予禾豐
    集團之負責人張朝喨及張朝翔云云，惟按私文書經本人簽名者，即推定為真正，
    此為民事訴訟法第三百五十八條所明定，被告乙○○既自認親自於系爭本票及授
    信約定書上簽名及蓋章，依前開規定，即足推定系爭本票及授信約定書為真正，
    且被告乙○○亦不否認前開借款確經原告核貸後轉入其個人在原告銀行東門分行
    之帳戶，則系爭借款嗣縱非由乙○○實際支用，然其既親向原告借款並由原告撥
    付款項至其帳戶，自足使原告信其確為本件之借款人，是原告主張被告乙○○應
    負本件借款人之責任，要非無據。另被告乙○○抗辯系爭借款係由原告指示其東
    門分行於八十七年三、四月間以信用貸款之方式，分別提供予張恩得、金友辰、
    吳瑞芳及伊等四人共計二億五千萬元，再利用渠等名義購入原告公司股票，嗣原
    告再指示當時任職於原告東門分行之職員張友鐘於八十七年四月十三日至二十八
    日之間陸續取回該股票，故彼此間係通謀虛偽，實際無任何借貸存在云云，為原
    告所否認，證人張友鐘於與本件雷同之本院八十九年度重訴字第一三五五號清償
    借款事件（原告對被告吳瑞芳及被告曾榮振律師、潘正雄律師、王金來會計師即
    張朝翔、張朝喨之破產管理人之訴訟事件）中證稱：本件借款因係信用貸款，乃
    無提供任何擔保品，而其經手本件貸放手續時僅知借款人要投資理財，並不知借
    款人之實際用途，嗣其於八十七年四月間因接獲吳承泰（即吳瑞芳）電話請其拿
    取中興銀行股票前往元富證券公司辦理過戶事宜，其即基於方便客戶的立場，將
    吳承泰所有之股票拿往元富證券公司辦理過戶，嗣其辦妥手續之後因將股票拿回
    銀行之時間太晚，即將股票交由主管保管等語明確，此經調閱本院八十九年度重
    訴字第一三五五號卷宗查明無訛，並有該案判決書在卷可參。又證人張朝翔到庭
    亦證稱：被告乙○○為伊公司職員，伊兄弟係透過吳女名義向原告借款，借款用
    在伊公司護盤，不知購買中興銀行股票情事等語（見本院八十九年十一月十七日
    言詞辯論筆錄）。再參諸被告乙○○於八十七年三月三十日向原告借得本件借款
    後，迄至八十七年十一月間均有按月繳付本借款利息，有原告所提放款交易明細
    查詢申請單為證，復為被告乙○○所不爭，倘彼等間係通謀虛偽無借貸關係存在
    ，倘系爭借款契約無效，豈會按期繳還本息常達半年餘？足見被告乙○○上開所
    辯通謀虛偽乙節，與事實及經驗法則均不符，尚難採信。則被告乙○○既無法舉
    證證明系爭借貸契約有通謀虛偽情事，所辯即非可採。綜上，本件被告乙○○與
    原告間確就系爭借款達成借貸之意思合致，則其就尚欠本金、利息及違約金自應
    負償還之責。從而，原告本於消費借貸之法律關係，請求借款人被告乙○○給付
    本金六千萬元，及自八十七年十月二十三日起至清償日止，按年息百分之八點六
    計算之利息，並自八十七年十一月二十四日起至清償日止，逾期在六個月以內者
    ，按上開利率百分之十，逾期超過六個月者，按上開利率百分之二十計算之違約
    金，依法即無不合，應予准許。
三、次按確認法律關係之訴，非原告有即受確認判決之法律上利益者，不得提起之；
    確認證書真偽或法律關係基礎事實存否之訴，亦同。民事訴訟法第二百四十七條
    第一項定有明文。所謂即受確認判決之法律上利益，係指因法律關係之存否不明
    確，致原告在私法上之地位有受侵害之危險，而此項危險得以對於被告之確認判
    決除去之者而言，故確認法律關係成立或不成立之訴，苟具備前開條件，即得謂
    有即受確認判決之法律上利益。（最高法院四十二年度台上字第一○三一號判例
    參照）。又破產法第九十九條規定：「破產債權，非依破產程序不得行使」，乃
    使破產人之全體債權人，除法律別有規定外，得就屬於破產財團之財產，受平均
    之分配，債權人對於此種財產開始或續行強制執行程序，有礙他債權人公平受償
    ，自應予以限制，故破產債權人在破產程序中，固不能提起給付訴訟以求償其債
    權，惟在破產程序中，對破產債權之加入及其數額若干之爭議，除依同法第一百
    二十五條、第一百二十六條，由破產法院裁定外，其債權人亦得以聲明破產管理
    人承受訴訟確定之，亦即債權人如對破產債權及其數額有爭執，非不得提起確認
    之訴請求法院為確認之判決（最高法院五十六年台抗字第五八號判例意旨參照）
    ，蓋破產債權人對破產人提起確認之訴，於訴訟階段僅屬保存債權之行為，尚不
    至妨礙破產財團及其他破產債權人之利益，即非不得為之。本件張朝翔、張朝喨
    業於八十九年六月三十日經本院宣告破產，並選任曾榮振律師、潘正雄律師及王
    金來會計師為兩人之破產管理人，有原告提出本院八十九年度執破字第四號民事
    定及公告為證，復為被告曾榮振律師、潘正雄律師、王金來會計師即張朝翔、張
    朝喨之破產管理人所不爭，而原告雖於八十九年七月間提起本件訴訟，惟因該破
    產管理人於訴外業就原告及其他債權銀行對破產人張朝翔、張朝喨之債權向破產
    法院聲明異議，致使原告就其等債權有難以確保之不安與危險，再者，本件破產
    管理人雖就破產人張朝翔、張朝喨擔任被告乙○○借貸之連帶保證人不否認，惟
    援引被告乙○○抗辯主債務不存在，進而否認其連帶保證債務存在，原告如不訴
    請確認則其主張破產人張朝翔、張朝喨之擔保債權是否存在，即無法明確，不得
    謂其在私法上地位無受侵害之危險，其訴請確認，以排除此項侵害，自屬有即受
    確認判決之法律上利益，且不違反前揭破產法之相關規定，殊難謂原告提起此種
    確認之訴為欠缺權利保護要件。又被告乙○○對原告借貸關係存在且尚欠本金六
    千萬元及利息、違約金迄未清償已如前述，張朝翔、張朝喨既為被告乙○○向原
    告借用系爭款項之連帶保證人，其就被告乙○○尚欠系爭借款債務自應負連帶清
    償責任。從而，原告訴請確認破產人張朝翔、張朝喨就被告乙○○對原告所負債
    務之連帶保證關係存在，自屬正當，應予准許。
四、本件為判決基礎之事證已臻明確，兩造其餘攻擊防禦方法及所提證據，核於判決
    結果不生影響，無一一審究論述之必要，附此敘明。
丙、假執行之宣告：
    就原告與被告乙○○部分，兩造分別陳明願供擔保，請求宣告假執行及免為假執
    行，經核均無不合，爰分別酌定相當之擔保金額准許之。至於被告曾榮振律師、
    潘正雄律師、王金來會計師即張朝翔、張朝喨之破產管理人之聲請願供擔保請准
    免為假執行部分，因原告就該確認之訴部分並無聲請宣告假執行，故其聲請核無
    必要，併予敘明。
丁、結論：
    本件原告之訴為有理由，依民事訴訟法第八十五條第一項前段，判決如主文。
中      華      民      國    八十九    年    十二    月      二十九    日
                                            民事第二庭法      官  曾部倫
右為正本係照原本作成。
如對本判決上訴，須於判決送達後廿日內向本院提出上訴狀。
中      華      民      國    八十九    年    十二    月      二十九    日
                                                      法院書記官  柯月英


司法院資訊處製作；財團法人民間司法改革基金會備份。
